ACORDAO-COMPLETO-2320921

ACÓRDÃO 187/2019 ATA 3/2019 - PLENÁRIO

VISTO, relatado e discutido o pedido de reexame interposto contra o Acórdão 2899/2017-TCU-Plenário, que considerou legais os atos de aposentadoria de Carmen de Almeida (XXX.038.259-XX) ; Celso Perdona (XXX.646.179-XX) ; Cesar Mauricio Baasch Filomeno (XXX.508.549-XX) ; Claudio Jose Pinheiro (XXX.977.531-XX) e Decio Rafael Silvestre (XXX.946.039-XX) e expediu determinação à Superintendência de Administração do Ministério da Fazenda no Estado de Santa Catarina para cessar o pagamento do Bônus de Eficiência e Produtividade previsto na Lei 13.464/2017 aos interessados neste processo.
ACORDAM os ministros do Tribunal de Contas da União, reunidos em sessão do Plenário, ante as razões expostas pelo relator e com fundamento no art. 48 da Lei 8.443/1992, em:
9.1. conhecer deste recurso e dar-lhe provimento parcial; 
9.2. suspender o cumprimento do subitem 9.2.2 do Acórdão 2899/2017-TCU-Plenário enquanto estiverem vigentes as liminares deferidas pelo Supremo Tribunal Federal nos autos dos Mandados de Segurança  35.410 e 35.494;
9.3. determinar à Superintendência de Administração do Ministério da Economia no Estado de Santa Catarina que acompanhe os Mandados de Segurança 35.410 e 35.494 no Supremo Tribunal Federal e, em caso de decisão desfavorável aos recorrentes e aos demais interessados nestes autos, faça cumprir o disposto no subitem 9.2.2 do Acórdão 2899/2017-TCU-Plenário, sob pena de responsabilização solidária da autoridade administrativa omissa;
9.4. encaminhar ao Departamento de Assuntos Extrajudiciais da Advocacia-Geral da União as informações necessárias ao acompanhamento dos Mandados de Segurança 35.410 e 35.494 no Supremo Tribunal Federal, para adoção das providências cabíveis, com ciência à Consultoria Jurídica desta Corte;
		        9.5. dar ciência desta deliberação aos recorrentes, à Superintendência de Administração do Ministério da Economia no Estado de Santa Catarina e aos demais interessados.

Pedido de reexame interposto contra acórdão que considerou legal os atos de aposentadoria dos interessados e expediu determinação para cessar o pagamento do Bônus de Eficiência e Produtividade previsto na Lei 13.464/2017.

Superintendência de Administração do Ministério da Fazenda no Estado de Santa Catarina.

3. Interessados/Responsáveis/Recorrentes:
3.1. Interessados: Carmen de Almeida (XXX.038.259-XX); Celso Perdona (XXX.646.179-XX); Cesar Mauricio Baasch Filomeno (XXX.508.549-XX); Claudio Jose Pinheiro (XXX.977.531-XX) e Decio Rafael Sisvestre (XXX.946.039-XX).
3.2. Recorrentes: Cesar Mauricio Baasch Filomeno (XXX.508.549-XX); Claudio Jose Pinheiro (XXX.977.531-XX); Decio Rafael Sisvestre (XXX.946.039-XX) e Sindicato Nacional dos Analistas-tributários da Receita Federal do Brasil (37.116.985/0001-25).

13.1. Ministros presentes: José Mucio Monteiro (Presidente), Walton Alencar Rodrigues, Benjamin Zymler, Augusto Nardes (Relator), Aroldo Cedraz, Raimundo Carreiro, Ana Arraes, Bruno Dantas e Vital do Rêgo.
13.2. Ministros-Substitutos presentes: Marcos Bemquerer Costa, André Luís de Carvalho e Weder de Oliveira.

Sindicato Nacional dos Analistas Tributários da Receita Federal do BrasilC

Sindicato Nacional dos Auditores Fiscais da Receita Federal do Brasil - Sindifisco Nacional

Décio Rafael Silvestre

AUGUSTO NARDES

Ministro José Mucio Monteiro.

Adoto como Relatório a instrução da Secretaria de Recursos  - Serur, peça 44, que obteve anuência de seu corpo diretivo e do Ministério Público junto ao TCU, peças 45 a 47:
 (...) 
HISTÓRICO
2.	Trata-se de processo de aposentadoria que considerou legais os atos de aposentadoria dos recorrentes e determinou a exclusão de seus proventos da vantagem do Bônus de Eficiência e Produtividade, previsto na Lei 13.464/201, porquanto essa mesma lei exclui a vantagem da base de cálculo da contribuição previdenciária dos segurados.
EXAME DE ADMISSIBILIDADE
3.	Reiteram-se os exames preliminares de admissibilidade (peças 23, 24, 25 e 34) , ratificados às peças 27 e 36, pelo Relator, Ministro João Augusto Ribeiro Nardes, que entendeu pelo conhecimento dos recursos, uma vez que preenchidos os requisitos do art. 48 da Lei 8.443/92, c/c os artigos 285 e 286, parágrafo único, do RI/TCU, suspendendo-se os efeitos do item 9.2.2 do Acórdão 2899/2017-TCU-Plenário em relação aos recorrentes.
EXAME DE MÉRITO
4.	Delimitação
4.1.	Constitui objeto dos presentes recursos definir se:
a) este Tribunal deveria ter realizado a oitiva prévia dos recorrentes antes da prolação do acórdão ora recorrido, que apreciou seus atos de aposentadoria;
	b) a deliberação ora recorrida violou o princípio da legalidade;
	c) este Tribunal tem competência para realizar o controle incidental de constitucionalidade;
	d) o TCU violou a reserva de plenário prevista na Súmula Vinculante nº 10 do STF
e) a natureza jurídica do instituto "bônus de eficiência e produtividade" é eminentemente indenizatória;
	f) a decisão ora combatida é prejudicial para a União;
g) pela Lei Previdenciária, não incidiria a contribuição previdenciária sobre o "bônus de eficiência e produtividade";
	g) se decisão liminar do Pretório Excelso repercute no presente processo.
5.	Da oitiva prévia dos recorrentes.
5.1.	Defendem-se nos recursos que o acórdão recorrido seria nulo, eis que a Sefip, em nenhum momento, notificou os recorrentes para apresentarem manifestação preliminar.
	Análise
5.2.	Rejeita-se, desde já, o argumento de ter havido violação aos princípios do contraditório e da ampla defesa, em virtude de não ter sido oportunizado aos ora recorrentes o direito de se manifestarem nos autos antes da prolação do acórdão recorrido, porquanto o entendimento consubstanciado na Súmula Vinculante 3 do STF expressamente excepciona a observância do contraditório e da ampla defesa previamente ao julgamento do Tribunal, nesses termos:
Nos processos perante o Tribunal de Contas da União asseguram-se o contraditório e a ampla defesa quando da decisão puder resultar anulação ou revogação de ato administrativo que beneficie o interessado, excetuada a apreciação da legalidade do ato de concessão de aposentadoria, reforma e pensão (grifos acrescidos) . 
5.3.	Assim, nos termos da referida súmula, o STF, ao julgar os MS's 25.116 e 25.403, confirmou seu entendimento no sentido de que a Corte de Contas, nos processos de registro de aposentadoria, reforma e pensão, deve oportunizar o contraditório à parte interessada somente nos casos em que haja ultrapassado o lapso quinquenal para o julgamento do TCU. Na oportunidade, restou decidido, ainda, que o prazo não deve ser contado a partir da concessão do benefício, mas apenas do momento em que o ato foi encaminhado ao Tribunal de Contas da União para registro, pois somente a partir daí a Corte de Contas teria ciência dos motivos que levaram à sua edição.
5.4.	Com base nesse entendimento, por intermédio do Acórdão 587/2011-TCU-Plenário, este Tribunal definiu a sistemática para apreciação dos atos sujeitos a registro, nestes termos:
O TCU, diante de constatação que possa levar à negativa de registro de ato de admissão de pessoal e de concessão de aposentadoria, reforma e pensão, deve assegurar aos beneficiários a oportunidade do uso das garantias constitucionais do contraditório e da ampla defesa, sempre que transcorrido lapso temporal superior a cinco anos quando da apreciação. 
5.5.	A tabela abaixo esquematiza as datas relevantes de disponibilização ao TCU dos atos de aposentadoria dos recorrentes:
	Interessado
	Data de disponibilização do ato ao TCU
	Localização da peça nos autos

	Cesar Mauricio Baasch Filomeno
	18/7/2017
	Peça 4

	Claudio José Pinheiro
	5/7/2017
	Peça 5

	Decio Rafael Silvestre
	10/3/2017
	Peça 6

5.6.	O julgamento de todos os atos ocorreu em 12/12/2017, em Sessão realizada pelo Plenário, dentro, portanto, do referido prazo de 5 (cinco) anos. 
5.7.	Nesse contexto, verifica-se que esta Corte de Contas julgou os atos concessórios dos recorrentes dentro do quinquênio legal, em consonância com a orientação da Corte Suprema, devendo, deste modo, não ser acatado o argumento de violação aos princípios do contraditório e da ampla defesa.
5.8.	Cabe esclarecer que esta Corte de Contas não intima pessoalmente a parte acerca da data em que será julgado processo de seu interesse. Tal fato não ofende qualquer princípio constitucional ligado à defesa, vez que a publicação da pauta de julgamentos no Diário Oficial da União é suficiente para conferir publicidade ao ato processual. Tal exegese encontra amparo em deliberação do Plenário do Supremo Tribunal Federal, proferida em sede de Agravo Regimental em Mandado de Segurança (MS-AgR 26.732/DF, Relatora Ministra Carmen Lúcia) , conforme excerto a seguir transcrito: 
EMENTA: MANDADO DE SEGURANÇA. TRIBUNAL DE CONTAS DA UNIÃO. JULGAMENTO DE RECURSO DE RECONSIDERAÇÃO. INTIMAÇÃO PESSOAL DA DATA DA SESSÃO. DESNECESSIDADE. 
1. Não se faz necessária a notificação prévia e pessoal da data em que será realizada a sessão de julgamento de recurso de reconsideração pelo Tribunal de Contas da União. Ausência de ofensa aos princípios da ampla defesa e do devido processo legal quando a pauta de julgamentos é publicada no Diário Oficial da União. 
2. O pedido de sustentação oral pode ser feito, conforme autoriza o art. 168 do Regimento Interno do Tribunal de Contas da União, até quatro horas antes da sessão. Para tanto, é necessário que os interessados no julgamento acompanhem o andamento do processo e as publicações feitas no Diário Oficial da União. 
3. Agravo regimental ao qual se nega provimento.  
5.9.	Nessa ordem de ideias, é de se propor a rejeição dos argumentos dos recorrentes.
6.	Do princípio da legalidade.
6.1.	Defendem-se que teria havido violação ao princípio da legalidade, vez que não teria sido observado o disposto no art. 14 da Lei 13.464/2017.
	Análise
6.2.	É de mister observar que, no que tange ao at. 14 da Lei 13.464/2017, este Tribunal, no exercício do controle incidental de constitucionalidade, entendeu que o aludido dispositivo é inconstitucional, rejeitando sua aplicação.
6.3.	Destarte, opina-se no sentido de que o argumento apresentado não merece ser acolhido.
7.	Da competência do TCU para o controle incidental de constitucionalidade.
7.1.	Defendem que este Tribunal não tem competência para exercer o controle incidental de constitucionalidade, com base nos seguintes argumentos:
	a) não cabe a órgãos destituídos de atribuições judiciárias, como o TCU, exercer controle difuso, sob pena de grave insegurança jurídica, de modo que outros órgãos também destituídos dessa função também poderiam fazê-lo. O controle difuso exercido pelo próprio Poder Judiciário é sempre um desafio à segurança jurídica, por isso o novo Código de Processo Civil trouxe uma especial preocupação com a estabilidade, integridade e coerência da jurisprudência;
	b) a Constituição Federal de 1988 não outorga ao TCU a competência para exercer o controle de constitucionalidade sobre leis e atos normativos do Poder Público.
	Análise
7.2.	A competência do TCU para a realização do controle incidental de constitucionalidade foi minuciosamente esclarecida pelo Excelentíssimo Senhor Ministro Benjamin Zymler (TC Processo 028.683/2017-0, Acórdão 10518/2017-TCU-Primeira Câmara) :
	5.	Em preliminar, acerca da possibilidade de esta Corte proceder ao exame incidental de inconstitucionalidade de lei ou ato normativo do poder público, hipótese, aliás, expressamente prevista no § 2º do art. 17 de seu Regimento Interno, permito-me transcrever excerto do voto por mim proferido no âmbito do TC-Processo 021.009/2017-1, o qual veio a fundamentar o Acórdão 2000/2017-TCU-Plenário:
"20. O controle de constitucionalidade, que tem como único objetivo a preservação da supremacia da Constituição, é o único meio pelo qual os poderes constituídos poderão fazer o exame da adequação das leis e dos atos normativos à Constituição, do ponto de vista material ou formal, em estrita observância ao princípio da compatibilidade vertical, segundo o qual a validade e, portanto, a aplicação da norma inferior depende de sua compatibilidade com a Constituição Federal. 
............................................................................................................................................
31. Parece, claro, assim, que, onde há jurisdição, há o poder-dever de se declarar a inconstitucionalidade das leis e dos atos administrativos incompatíveis com a Constituição. Afinal de contas, para que o TCU possa cumprir a sua missão de assegurar a efetiva e regular gestão dos recursos públicos em benefício da sociedade, não há como se admitir que atos contrários aos princípios constitucionais sejam tolerados, mesmo quando travestidos de lei. Daí a atualidade do entendimento do Supremo Tribunal Federal, consubstanciado na Súmula nº 347, segundo a qual: 
'O Tribunal de Contas, no exercício de suas atribuições, pode apreciar a constitucionalidade das leis e atos do Poder Público.' 
32. Evidentemente que essa competência do TCU refere-se à apreciação da constitucionalidade das leis e atos do Poder Público em caráter incidental e a cada caso concreto que lhe é submetido, com efeitos apenas entre as partes, haja vista que a declaração de inconstitucionalidade em abstrato, com efeito erga omnes, somente compete ao STF. 
33. Na verdade, parece cristalino que a Súmula 347 nada mais fez do que explicitar as atribuições outorgadas ao TCU pela Carta Magna, hoje constantes de rol bem mais extenso do que o da Constituição de 1946. Com efeito, no exercício de suas atribuições constitucionais, o TCU procede à análise de conformidade dos atos praticados pelos gestores públicos e demais responsáveis por bens e valores da União com o ordenamento jurídico vigente, em cujo vértice encontra-se a Constituição Federal. Em muitos casos, portanto, essa análise depende da interpretação de normas que regem tais atos e de seu confronto com a Constituição Federal. Daí a razão de ser da multicitada Súmula 347 do STF. 
34. Tem-se, assim, que a suposta revogação do enunciado nº 347 da Súmula do Supremo Tribunal Federal (...) representaria uma capitis diminutio das competências constitucionais atribuídas a esta Corte de Contas pelo constituinte originário, uma vez que, para o exercício do poder de controle inerente às atividades de fiscalização e auditoria, o TCU passaria a se subordinar tão somente à lei e não à Constituição Federal. 
............................................................................................................................................
37. De resto, cumpre dizer que a ampla legitimação para o controle abstrato de constitucionalidade, conferida pela atual Carta Política, não eliminou o controle difuso de constitucionalidade, ainda que possa tê-lo reduzido, sendo certo que ainda hoje podem os juízes e tribunais declarar, em cada caso concreto, a inconstitucionalidade de leis ou atos normativos do poder público. Em menor extensão, segundo o STF, pode o TCU deixar de aplicar ao caso concreto sob sua análise lei que considere inconstitucional. Nesse contexto, pode-se afirmar que permanecem válidos os pressupostos que ensejaram a edição pelo STF da Súmula de nº 347 em 1963."
7.3.	Posta assim a questão, entende-se que o argumento apresentado pelos recorrentes não merece ser acolhido.
8.	Da súmula vinculante nº 10 do STF
8.1.	Defendem-se que, no acórdão recorrido, teria havido violação da Súmula vinculante nº 10 do STF, pois o TCU, em que pese órgão administrativo, deve decidir tema de afastamento de lei por inconstitucionalidade por meio de seu plenário e jamais por órgão fracionário.
Análise:
8.2.	Primeiramente, há de se ressaltar que a decisão ora recorrida é oriunda do Plenário do TCU (Acórdão 2899/2017-TCU-Plenário) . 
8.3.	Ademais, a súmula vinculante nº 10 do STF dispõe que:
Viola a cláusula de reserva de plenário (CF, artigo 97) a decisão de órgão fracionário de Tribunal que embora não declare expressamente a inconstitucionalidade de lei ou ato normativo do poder público, afasta sua incidência, no todo ou em parte.
8.4.	Ocorre que o TCU é um órgão que exerce atividade de caráter eminentemente administrativo, circunstância essa que descaracteriza, por completo, a alegação de desrespeito ao enunciado constante da Súmula Vinculante nº 10/STF. Nesse sentido, deve-se considerar a seguinte fundamentação de decisão monocrática do Ministro Celso de Mello do STF (Rcl 15.287 MC/PR) :
É que a alegação de desrespeito à exigência constitucional da reserva de plenário (CF, art. 97) supõe, para restar configurada, a existência de decisão emanada de autoridades ou órgãos judiciários proferida em sede jurisdicional. 
Assinalo, no entanto, que o Conselho da Magistratura do E. Tribunal de Justiça do Estado do Paraná, no âmbito de suas atribuições, exerce atividade de caráter eminentemente administrativo, circunstância essa que descaracteriza, por completo, a alegação de desrespeito ao enunciado constante da Súmula Vinculante nº 10/STF.
8.5.	Demais disso, merece destaque o seguinte excerto de voto do relator do Acórdão 10514/2017-TCU-Primeira Câmara (TC Processo 028.571/2017-7) :
	21.	Por fim, cumpre anotar que, em sessão de 8/11/2017, o Plenário desta Corte, por meio do Acórdão 2.463/2017, ao ter presente a mesma questão aqui tratada, determinou a supressão do pagamento a cinco inativos do Ministério do Trabalho do Bônus de Eficiência e Produtividade previsto na Lei 13.464/2017, "por incompatível com o art. 40, caput e §§ 1º, 3º, 4º e 18, da Constituição Federal". 
	22.	Com isso, tendo em vista o disposto no art. 15 do Novo Código de Processo Civil, bem como o teor do enunciado nº 103 da Súmula desta Corte, que estabelece que "na falta de normas legais regimentais específicas, aplicam-se, analógica e subsidiariamente, no que couber, a juízo do Tribunal de Contas da União, as disposições do Código de Processo Civil", observo que foi satisfeita a chamada "cláusula de reserva de plenário" - estabelecida no art. 97 da CF/1988, consoante se extrai do parágrafo único do art. 949 do NCPC, verbis:
	"Art. 949.  Se a arguição for:
	I - rejeitada, prosseguirá o julgamento;
II - acolhida, a questão será submetida ao plenário do tribunal ou ao seu órgão especial, onde houver.
Parágrafo único.  Os órgãos fracionários dos tribunais não submeterão ao plenário ou ao órgão especial a arguição de inconstitucionalidade quando já houver pronunciamento destes ou do plenário do Supremo Tribunal Federal sobre a questão" (grifou-se) .
8.6.	Em virtude dessas considerações, o argumento apresentado pelos recorrentes não merece ser acolhido.
9.	Da natureza jurídica do instituto "bônus de eficiência e produtividade".
9.1.	Defendem-se nos recursos que a natureza jurídica do "bônus de eficiência e produtividade" é indenizatória, aduzindo os seguintes argumentos:
	a) a natureza jurídica do instituto "bônus de eficiência e produtividade", ainda que seja contraprestação de um serviço realizado, é eminentemente indenizatória, na medida em que representa uma compensação em favor do agente público que conseguiu aumentar a arrecadação, ou seja, é indiscutivelmente em prol do interesse da Administração;
	b) com isso, o pagamento é feito sem incidência de contribuição previdenciária, por ser uma parcela indenizatória, devendo ser paga de forma proporcional e com o critério legal de maior ou menor atuação na formação do valor que será dividido para o pagamento do bônus. É claro que novas formas de remuneração de servidores públicos podem gerar debates e formação de posicionamentos jurídicos e, no caso do bônus, não é diferente.
	Análise
9.2.	Para o deslinde da presente questão, é de mister transcrever os artigos 49, 51 e 61 da Lei 8.112/1990:
	Art. 49.  Além do vencimento, poderão ser pagas ao servidor as seguintes vantagens:
I - indenizações;
II - gratificações;
III - adicionais.
§ 1o  As indenizações não se incorporam ao vencimento ou provento para qualquer efeito.
§ 2o  As gratificações e os adicionais incorporam-se ao vencimento ou provento, nos casos e condições indicados em lei.
        Art. 51.  Constituem indenizações ao servidor:
  		I - ajuda de custo;
II - diárias;
III - transporte.
IV - auxílio-moradia.  
Art. 61.  Além do vencimento e das vantagens previstas nesta Lei, serão deferidos aos servidores as seguintes retribuições, gratificações e adicionais:        
I - retribuição pelo exercício de função de direção, chefia e assessoramento
II - gratificação natalina;
III - adicional por tempo de serviço;   (Revogado pela Medida Provisória nº 2.225-45, de 4.9.2001) 
IV - adicional pelo exercício de atividades insalubres, perigosas ou penosas;
V - adicional pela prestação de serviço extraordinário;
VI - adicional noturno;
VII - adicional de férias;
VIII - outros, relativos ao local ou à natureza do trabalho.
IX - gratificação por encargo de curso ou concurso.
9.3.	A leitura atenta das disposições supra revela que, quando o legislador deseja elencar um rol de vantagens como meramente exemplificativo, utiliza a expressão "outros" (cf, e.g., inciso VIII do art. 61 supracitado) .
9.4.	Assim, é de se concluir que compõem o rol das indenizações apenas a ajuda de custo, as diárias, o transporte e o auxílio-moradia. É dizer: o "bônus de eficiência e produtividade" não pode ser enquadrado como espécie do gênero indenização, vez que o art. 51 da Lei 8.112/1990 é taxativo e não admite a inclusão de outras vantagens.
9.5.	Posto isso, cumpre perquirir a natureza jurídica do "bônus de eficiência e produtividade". Para tanto, transcreve-se o disposto na Lei 13.464/2017:
Art. 7o  Os servidores terão direito ao valor individual do Bônus de Eficiência e Produtividade na Atividade Tributária e Aduaneira por servidor, na proporção de: 
	I - 1 (um inteiro) , para os Auditores-Fiscais da Receita Federal do Brasil; 
	II - 0,6 (seis décimos) , para os Analistas Tributários da Receita Federal do Brasil. 
§ 1o  Os servidores ativos em efetivo exercício receberão o Bônus proporcionalmente ao período em atividade, de acordo com os percentuais de bonificação definidos na tabela "a" do Anexo III desta Lei, aplicáveis sobre a proporção prevista no caput deste artigo. 
§ 2o  Os aposentados receberão o Bônus correspondente ao período em inatividade, de acordo com os percentuais de bonificação definidos na tabela "a" do Anexo IV desta Lei, aplicáveis sobre a proporção prevista no caput deste artigo. 
9.6.	Acrescente-se a doutrina de Hely Lopes Meirelles:
O que caracteriza o adicional e o distingue da gratificação é o ser aquele uma recompensa ao tempo de serviço do servidor, ou uma retribuição pelo desempenho de funções especiais que refogem da rotina burocrática, e esta, uma compensação por serviços comuns executados em condições anormais para o servidor, ou uma ajuda pessoal em face de certas situações que agravam o orçamento do servidor. O adicional relaciona-se com o tempo ou com a função; a gratificação relaciona-se com o serviço ou com o servidor. O adicional, em princípio, adere ao vencimento e, por isso, tem caráter permanente; a gratificação é autônoma e contingente.
	(...) 
As indenizações são previstas em lei e destinam-se a indenizar o servidor por gastos em razão da função. Seus valores podem ser fixados em lei ou decreto, se aquela permitir. Tendo natureza jurídica indenizatória, não se incorporam à remuneração, não repercutem no cálculo dos benefícios previdenciários e não estão sujeitas ao imposto de renda (grifos acrescidos)  (in Direito Administrativo Brasileiro, 33ª Ed., São Paulo: Malheiros Editores Ltda., p. 491 e 499) 
9.7.	Em virtude dessas considerações, vale dizer que o "bônus de eficiência e produtividade" é, tecnicamente, um adicional, vez que se incorpora à remuneração e aos proventos, e não uma indenização. Daí porque o argumento apresentado pelos recorrentes não merece ser acolhido.
10.	Da prejudicialidade para a União
10.1.	Defendem que a incidência da contribuição previdenciária seria prejudicial à União, aduzindo que a incidência de CPSS também implica em percentual a ser recolhido pela União Federal, medida que implicaria, consequentemente, na ampliação dos gastos públicos, o que certamente foi objeto de avaliação pelo Poder Executivo ao criar o Programa de Produtividade da Receita Federal do Brasil.
Análise:
10.2.	O argumento apresentado não é inédito, tendo o Excelentíssimo Senhor Ministro Benjamin Zymler assim ponderado (TC Processo 028.683/2017-0, Acórdão 10518/2017-TCU-Primeira Câmara) :
10.	A propósito, não posso deixar de abordar, ainda que de passagem, os principais argumentos oferecidos pela Advocacia-Geral da União (AGU) ao defender, nos autos do TC-Processo 021.009/2017-1, os pagamentos ora impugnados:
	(...) 
c) "a tese de incidência de contribuição previdenciária sobre o Bônus de Eficiência tem por consequência direta uma oneração maior dos cofres da União, uma vez que a contribuição patronal, ou da União, seria o dobro daquela exigida dos servidores beneficiários", o que acabaria "por gerar um dano direto para a União";
	(...) 
	12.	Quanto ao suposto dano que a eventual instituição de contribuição previdenciária sobre o Bônus causaria, em face da contribuição patronal (alínea "c", acima) , o argumento, com a devida vênia, é desarrazoado, mormente à luz da realidade das contas públicas nacionais. Fosse como quer a AGU, diga-se de passagem, melhor seria não cobrar contribuição nenhuma, de nenhum servidor público.
	13.	De fato, consideradas apenas suas fontes próprias de financiamento - a saber, as contribuições dos servidores e a chamada contribuição patronal -, o RPPS é altamente deficitário. A situação obriga o direcionamento, para custeio dos benefícios de inativos e pensionistas do setor público, de expressivo volume de receitas arrecadadas de outras fontes.
	14.	Ora, nesse cenário, a inclusão do Bônus nos proventos sem a respectiva contribuição previdenciária obviamente amplia a necessidade de aporte, para o sistema, de recursos adicionais do Tesouro, que, para além de sua contribuição patronal, vê-se obrigado a cobrir o que seria a parcela de esforço exigível dos próprios segurados. Aqui, não é demais enfatizar que o custo previdenciário da vantagem, havido com os seus mais de 32.000 beneficiários atuais (18.668 aposentados e 13.409 pensionistas das carreiras de Auditoria-Fiscal do Trabalho e Auditoria Tributária e Aduaneira) , é da ordem de R$ 477 milhões ao ano, custo esse integralmente assumido pelo erário ante a prescrição inserta na parte final dos arts. 14 e 24 da Lei 13.464/2017.
10.3.	Destarte, opina-se pela rejeição dos argumentos apresentados pelos recorrentes.
11.	Da Lei Previdenciária
11.1.	Defendem que, pela Lei Previdenciária, não incidiria a contribuição previdenciária sobre o "bônus de eficiência e produtividade".
Análise:
11.2.	Conforme demonstrado anteriormente nesta instrução, o "bônus de eficiência e produtividade" é, tecnicamente, um adicional, vez que se incorpora à remuneração e aos proventos, e não uma indenização.
11.3.	A Lei 10.887/2004 traz o seguinte normativo em seu art. 4º, § 1º:
	(...) 
§ 1o Entende-se como base de contribuição o vencimento do cargo efetivo, acrescido das vantagens pecuniárias permanentes estabelecidas em lei, os adicionais de caráter individual ou quaisquer outras vantagens, excluídas:
 (...) 
XXIII - a parcela relativa ao Bônus de Eficiência e Produtividade na Atividade Tributária e Aduaneira, recebida pelos servidores da carreira Tributária e Aduaneira da Receita Federal do Brasil;                    (Incluído pela Lei nº 13.464, de 2017) 
 (...) (grifos acrescidos) .
11.4.	É, portanto, de clareza solar que o "bônus de eficiência e produtividade", por ter natureza jurídica de adicional, integra a base de cálculo da contribuição previdenciária, ex vi do disposto no § 1º supracitado. Observa-se que o inciso XXIII do § 1º do art. 4º da Lei 10.887/2004 foi acrescentado pela Lei 13.464/2017, como consequência da elaboração do art. 14 dessa última lei. Ora, se o aludido art. 14 é inconstitucional, também o é o referido inciso XXIII.
11.5.	Em virtude dessas considerações, opina-se pela rejeição dos argumentos apresentados.
12.	Da liminar prolatada no Pretório Excelso
12.1.	Argumenta-se que liminar exarada no MS 35.410/DF repercute no mérito do presente processo, afirmando que é preciso destacar que a decisão liminar traz de forma expressa a determinação para que o Tribunal de Contas da União abstenha-se de afastar a incidência dos dispositivos legais que asseguram o pagamento do bônus de eficiência e produtividade para os aposentados e pensionistas. 
Análise:
12.2.	Não se pode relegar ao oblívio que, nos autos do TC Processo 021.009/2017-1, foi prolatado o Acórdão 2000/2017-TCU-Plenário, nos seguintes termos:
VISTOS, relatados e discutidos os presentes autos que tratam de recurso de agravo interposto pela União contra decisão que deferiu pedido de medida cautelar determinando aos Ministérios da Fazenda e do Trabalho que se abstenham de pagar a inativos e pensionistas o Bônus de Eficiência e Produtividade de que trata a Lei 13.464/2017, até a apreciação final desta representação,
ACORDAM os Ministros do Tribunal de Contas da União, reunidos em sessão do Plenário, ante as razões expostas pelo Relator, e com fundamento no art. 289 do Regimento Interno, em:
9.1. conhecer do agravo interposto pela União, para, no mérito, dar-lhe provimento, para se negar conhecimento à presente representação e determinar o seu arquivamento, com a consequente revogação da medida cautelar anteriormente deferida, sem prejuízo de autorizar a Sefip a realizar a fiscalização do pagamento do Bônus de Eficiência e Produtividade na Atividade Tributária e Aduaneira e na Atividade de Auditoria-Fiscal do Trabalho instituída pela Lei nº 13.464/2017 nos casos concretos que lhe forem submetidos ou de que tenham conhecimento, observando-se o direito ao contraditório e à ampla defesa, quando for o caso;
9.2. alertar a Sefip de que os §§ 2º e 3º dos artigos 7º e 17 da Medida Provisória 765/2016, convertida na Lei 13.464/2017 somente poderão ter a sua incidência afastada nos casos concretos submetidos à apreciação deste Tribunal, consoante autorizado no enunciado nº 347 da Súmula do STF;
9.3. encaminhar cópia do inteiro teor do presente processo, assim como desta deliberação, ao Conselho Federal da Ordem dos Advogados do Brasil e ao Procurador-Geral da República, ambos legitimados universais para o ajuizamento de ação direta de inconstitucionalidade, nos termos do art. 103 da Constituição Federal, para que tenham ciência do entendimento deste Tribunal e possam adotar as providências que entenderem cabíveis;
9.4. recomendar à Casa Civil da Presidência da República a revisão dos artigos 14 e 24 da Lei nº 13.464/2017, que instituiu o Bônus de Eficiência e Produtividade na Atividade Tributária e Aduaneira e na Atividade de Auditoria-Fiscal do Trabalho, no sentido de se autorizar a sua inclusão na base de cálculo da contribuição previdenciária, tornando-a compatível com o regime previdenciário estabelecido na Constituição Federal;
9.5. dar ciência desta deliberação à agravante e aos órgãos jurisdicionados.
12.3.	Foram opostos embargos de declaração contra a deliberação supracitada, os quais foram apreciados por meio do Acórdão 2721/2017-TCU-Plenário, nos seguintes termos:
VISTOS, relatados e discutidos estes autos em que se aprecia, nesta fase processual, embargos de declaração opostos pelo Ministério Público junto a esta Corte de Contas ao Acórdão 2000/2017-TCU-Plenário,
ACORDAM os Ministros do Tribunal de Contas da União, reunidos em sessão do Plenário, ante as razões expostas pelo Relator, em:
9.1. com fundamento no art. 34 da Lei nº 8.443/1992 c/c o art. 287 do RITCU, conhecer dos embargos de declaração opostos pelo Ministério Público junto a esta Corte de Contas, para, no mérito, rejeitá-los;
	9.2. dar ciência desta deliberação ao recorrente, aos interessados e ao órgão jurisdicionado;
9.3. determinar à Segecex que formalize processo apartado com vistas ao planejamento e à execução de fiscalização destinada a examinar a natureza jurídica do Bônus de Eficiência  e Produtividade na Atividade Aduaneira e na Atividade de Auditoria-Fiscal do Trabalho instituído pela Lei 13.464/2017, bem como a verificar a correspondente repercussão nos pagamentos a servidores ativos e a inclusão dessa parcela em aposentadorias e pensões, ficando a critério da unidade formular o modelo adequado de fiscalização a ser executado, diante do expressivo volume de beneficiários do referido bônus.
12.4.	Ocorre que o Excelentíssimo Senhor Ministro Alexandre de Moraes, do Pretório Excelso, nos autos dos Mandados de Segurança 35.410, 35.494, 35.498, 35.490 e 35.500, impetrados, respectivamente, pelo Sindicato Nacional dos Analistas Tributários da Receita Federal do Brasil, pelo Sindicato Nacional dos Auditores Fiscais da Receita Federal, pelo Sindicato Nacional dos Auditores do Trabalho, pela Associação Nacional dos Auditores Fiscais da Receita Federal do Brasil (Unafisco) e Associação Nacional dos Auditores fiscais da Receita Federal do Brasil (Anfip) -, deferiu os pedidos liminares "para suspender os efeitos do ato impugnado no TC Processo 021.009/2017-1, unicamente em relação aos substituídos pelo impetrante e, consequentemente, determinar que o Tribunal de Contas da União, nos casos concretos submetidos a sua apreciação, se abstenha afastar a incidência dos os §§ 2º e 3º dos artigos 7º e 17 da Medida Provisória 765/2016, convertida na Lei 13.464/2017".
12.5.	Observa-se que, ainda que dois dos citados Mandados de Segurança tenham sido impetrados por associações dos Auditores Fiscais da Receita Federal do Brasil, o que em tese limitaria o alcance subjetivo das decisões aos seus filiados, o sindicato respectivo também obteve decisão liminar favorável, de modo que os comandos judiciais em questão alcançam todos os integrantes das três carreiras citadas.
12.6.	Dessa forma, fica obstado que esta Corte de Contas, nos casos a serem apreciados, venha a afastar a incidência dos dispositivos da Lei 13.464/2017 que tratam do bônus por eficiência e produtividade para as carreiras dos Auditores Fiscais da Receita Federal do Brasil, dos Analistas Tributários da Receita Federal do Brasil e dos Auditores Fiscais do Trabalho, enquanto estiver vigente a liminar deferida pelo Excelentíssimo Senhor Ministro Alexandre de Moraes do STF. Nesse sentido, merece destaque o Acórdão 631/2018-TCU-Plenário, Sessão de 21/3/2018, Ata 9/2018, TC 028.586/2017-4.
12.7.	Destarte, cabe determinar à Superintendência de Administração do Ministério da Fazenda no Estado de Santa Catarina que acompanhe o deslinde dos MS 35.410 e 35.494 na Corte Suprema e, caso ocorra desfecho desfavorável aos ora recorrentes, faça cumprir, na íntegra, o Acórdão 2899/2017-TCU-Plenário.
12.8.	Demais disso, cabe determinar o encaminhamento ao Departamento de Assuntos Extrajudiciais da AGU, nos termos da Questão de Ordem aprovada pelo Plenário do TCU em 8/6/2011, as informações necessárias ao acompanhamento do MS 35.410 e 35.494 no STF, para que aquele órgão adote as providências cabíveis, dando ciência à Consultoria Jurídica desta Corte.
CONSIDERAÇÃO ADICIONAL
13.	Cabe ressaltar que existem, no processo, dois interessados, Carmen de Almeida (CPF 224.038.259 72) e Celso Perdona (CPF 304.646.179 87) , que não recorreram e que também foram afetados pela determinação do acórdão recorrido de cessação do pagamento do Bônus de Eficiência e Produtividade, previsto na Lei 13.464/2017. Como a mencionada decisão do SFT também os afeta, cabe a aplicação do art. 281 do Regimento Interno do TCU, devendo a suspensão do subitem 9.2.2 do Acórdão 2899/2017-TCU-Plenário alcançar todos os interessados.
CONCLUSÃO
14.	Da análise anterior, conclui-se que:
a) este Tribunal não deveria ter realizado a oitiva prévia dos recorrentes antes da prolação do acórdão ora recorrido, que apreciou seus atos de aposentadoria;
	b) a deliberação ora recorrida não violou o princípio da legalidade;
	c) este Tribunal tem competência para realizar o controle incidental de constitucionalidade;
	d) o TCU não violou a reserva de plenário prevista na Súmula Vinculante nº 10 do STF;
	e) a natureza jurídica do instituto "bônus de eficiência e produtividade" é de adicional;
	f) a decisão ora combatida está de acordo com a ordem constitucional;
g) pela Lei Previdenciária, incide a contribuição previdenciária sobre o "bônus de eficiência e produtividade".
h) fica suspenso o cumprimento do subitem 9.2.2 do Acórdão 2899/2017-TCU-Plenário, enquanto estiver vigente a liminar deferida pelo Excelentíssimo Senhor Ministro Alexandre de Moraes do STF, nos autos dos MS 35.410 e 35.494.
14.1.	Com base nessas conclusões, propõe-se o provimento parcial dos recursos.
PROPOSTA DE ENCAMINHAMENTO
15.	Ante o exposto, submetem-se os autos à consideração superior, propondo-se, com fundamento no art. 48 da Lei 8.443/1992:
	a) conheça dos presentes recursos, para, no mérito, dar-lhes provimento parcial;
	b) suspenda o cumprimento do subitem 9.2.2 do Acórdão 2899/2017-TCU-Plenário, enquanto estiver vigente a liminar deferida pelo Excelentíssimo Senhor Ministro Alexandre de Moraes do STF, nos autos dos MS 35.410 e 35.494 (cf., e.g., Acórdão 631/2018-TCU-Plenário, Sessão de 21/3/2018, Ata 9/2018, TC 028.586/2017-4) ;
	c) determine à Superintendência de Administração do Ministério da Fazenda no Estado de Santa Catarina que acompanhe o deslinde dos MS 35.410 e 35.494 na Corte Suprema e, caso ocorra desfecho desfavorável aos ora recorrentes, faça cumprir, na íntegra, o Acórdão 2899/2017-TCU-Plenário, sob pena de responsabilidade solidária do gestor;
	d) determine o encaminhamento ao Departamento de Assuntos Extrajudiciais da AGU, nos termos da Questão de Ordem aprovada pelo Plenário do TCU em 8/6/2011, as informações necessárias ao acompanhamento dos MS 35.410 e 35.494 no STF, para que aquele órgão adote as providências cabíveis, dando ciência à Consultoria Jurídica desta Corte;
	e) dê ciência do acórdão que for prolatado aos recorrentes e aos demais interessados, ressaltando-se que o relatório e o voto que o acompanharem podem ser consultados no endereço www.tcu.gov.br/acordaos, no dia seguinte ao de sua oficialização.
	É o relatório.

8.1. Amanda Maria Domingues Silva (16.431/E/OAB-DF) e outros, representando Sindicato Nacional dos Analistas-tributários da Receita Federal do Brasil.  
8.2. Gustavo de Godoy Lefone (325.505/OAB-SP) e outros, representando Decio Rafael Sisvestre, Claudio Jose Pinheiro e Cesar Mauricio Baasch Filomeno.

Procuradora-Geral Cristina Machado da Costa e Silva.

PESSOAL. APOSENTADORIA. INCLUSÃO NOS PROVENTOS DE PARCELA DENOMINADA BÔNUS DE EFICIÊNCIA E PRODUTIVIDADE, POSTERIORMENTE AO INÍCIO DA VIGÊNCIA DOS ATOS. APLICAÇÃO DO ART. 6º, § 2º, DA RESOLUÇÃO TCU Nº 206/2007. REGISTRO DOS ATOS COM DETERMINAÇÃO PARA QUE SEJA EXCLUÍDA A PARCELA REFERENTE AO BÔNUS DE EFICIÊNCIA E PRODUTIVIDADE. PEDIDOS DE REEXAME. SUPERVENIÊNCIA DE LIMINAR CONCEDIDA PELO SUPREMO TRIBUNAL FEDERAL, EM MANDADO DE SEGURANÇA, SUSPENDENDO OS EFEITOS DA DELIBERAÇÃO DESTA CORTE. PROVIMENTO PARCIAL. DETERMINAÇÕES.

APOSENTADORIA (APOS)

Secretaria de Recursos (SERUR) e Secretaria de Fiscalização de Pessoal (SEFIP).

Trata-se de pedido de reexame interposto contra o Acórdão 2899/2017-TCU-Plenário, que considerou legais os atos de aposentadoria constantes dos autos, determinando a exclusão de seus proventos da parcela do Bônus de Eficiência e Produtividade, previsto na Lei 13.464/2017.
2.	Conheço do recurso, nos termos do art. 48 da Lei 8.443/1992, c/c os arts. 285 e 286, parágrafo único, do Regimento Interno/TCU, e, no mérito, incorporando às minhas razões de decidir os fundamentos expendidos na instrução técnica (peça 44) , corroborada em cota singela pelo Parquet (peça 47) , manifesto concordância parcial à proposição da unidade técnica.
3. 	A deliberação questionada considerou legais os atos de aposentadoria dos recorrentes, mas determinou à Superintendência de Administração do Ministério da Fazenda no Estado de Santa Catarina que cessasse o pagamento do Bônus de Eficiência e Produtividade previsto na Lei 13.464/2017 (subitem 9.2.2 do acórdão) .
4.	Os recorrentes arguiram, em essência, que: 
	a) o Tribunal deveria ter realizado a oitiva prévia da recorrente;
	b) a decisão violou o princípio da legalidade;
	c)	o Tribunal não tem competência para controle incidental de constitucionalidade;
	d) a natureza jurídica do instituto questionado seria indenizatória;
	e) a decisão combatida seria prejudicial à União e
	f) pela lei previdenciária, não haveria incidência de contribuição previdenciária sobre o bônus de eficiência e produtividade.
5.	 A Secretaria de Recursos - Serur, em proposta que contou com a anuência do Ministério Público junto ao TCU, concluiu pelo provimento parcial do recurso e pela suspensão do cumprimento do subitem 9.2.2 do acórdão recorrido enquanto vigente as liminares deferidas pelo Supremo Tribunal Federal nos autos dos Mandados de Segurança 35.410 e 35.494.
6. 	Manifesto-me de acordo com os pareceres.
7. 	De fato, é pacífico o entendimento deste Tribunal quanto a sua competência para apreciar a constitucionalidade de normas jurídicas e de atos do Poder Público em controle difuso, de modo incidental, nos processos em que sejam analisadas matérias de sua alçada. Essa competência não se confunde com o controle formal e material em abstrato, a ser exercido exclusivamente pelo Supremo Tribunal Federal.  
8. 	Nesse sentido, o Acórdão 2000/2017-TCU-Plenário, que tratou de representação sobre o pagamento do bônus a aposentados e pensionistas, reiterou a possibilidade de afastar a aplicação de dispositivos da Lei 13.464/2017 (§§ 2º e 3º dos arts. 7º e 17) nos casos concretos submetidos à apreciação deste Tribunal, com fundamento na súmula 347 (subitem 9.2 do acórdão) .
9.	No entanto, como registrado pela Serur, o Sindicato Nacional dos Auditores Fiscais da Receita Federal obteve junto ao STF decisão liminar para que este Tribunal, "em relação aos substituídos pelo impetrante, (...) , nos casos concretos submetidos à sua apreciação, se abstenha de afastar a incidência dos §§ 2º e 3º dos artigos 7º e 17 da Medida Provisória 765/2016, convertida na Lei 13.464/2017" (Mandado de Segurança 35.494, relator ministro Alexandre de Moraes) .
10.	Por essa razão, considero adequado dar provimento parcial ao pedido de reexame tão somente com vistas a suspender o cumprimento do subitem 9.2.2 do Acórdão 2899/2017-TCU-Plenário enquanto permanecerem em vigência as referidas liminares, com determinação à Superintendência de Administração do Ministério da Fazenda no Estado de Santa Catarina para que, em caso de decisão desfavorável aos recorrentes, dê cumprimento ao acórdão há pouco mencionado.
11. 	Cabe também determinar o encaminhamento das informações necessárias ao Departamento de Assuntos Extrajudiciais da Advocacia-Geral da União, para adoção de providências, com ciência à Consultoria Jurídica deste Tribunal (Questão de Ordem - Sessão Plenária de 8/6/2011) . 
	Ante o exposto, voto no sentido de que seja aprovado o Acórdão que ora submeto à deliberação deste Colegiado.
TCU, Sala das Sessões Ministro Luciano Brandão Alves de Souza, em 6 de fevereiro de 2019.
Ministro JOÃO AUGUSTO RIBEIRO NARDES 
Relator